---
title: "EDA Kelayakan GSTARX Klorofil-a Selat Sunda"
author: "Rafi Adabhi Sunarya"
date: "`r format(Sys.Date(), '%d %B %Y')`"
output:
  rmdformats::readthedown:
    self_contained: true
    lightbox: true
    gallery: false
    highlight: kate
    toc_depth: 3
    code_folding: show
---

```{r setup}
knitr::opts_chunk$set(
  echo = TRUE,
  message = FALSE,
  warning = FALSE,
  fig.align = "center",
  out.width = "100%"
)

options(scipen = 999, dplyr.summarise.inform = FALSE)

required_packages <- c(
  "tidyverse", "lubridate", "patchwork", "spdep", "igraph",
  "broom", "tseries", "zoo", "knitr", "scales"
)

missing_packages <- required_packages[
  !vapply(required_packages, requireNamespace, logical(1), quietly = TRUE)
]

if (length(missing_packages) > 0) {
  stop(
    "Instal paket berikut terlebih dahulu: ",
    paste(missing_packages, collapse = ", ")
  )
}

library(tidyverse)
library(lubridate)
library(patchwork)
library(spdep)
library(igraph)
library(broom)
library(tseries)
library(zoo)
library(knitr)
library(scales)

theme_set(theme_minimal(base_size = 11))

ROOT <- "D:/thesis"
PANEL_PATH <- file.path(
  ROOT, "data", "processed", "model_dataset",
  "selat_sunda_monthly_panel_200301_202512_v1.csv"
)
TABLE_DIR <- file.path(ROOT, "output", "tables", "eda_gstarx")
dir.create(TABLE_DIR, recursive = TRUE, showWarnings = FALSE)

TRAIN_END <- as.Date("2020-12-01")
VALIDATION_START <- as.Date("2021-01-01")
VALIDATION_END <- as.Date("2022-12-01")
GRID_STEP <- 0.25
NSIM_MORAN <- 999
```

# Data

```{r read-data}
required_columns <- c(
  "month", "grid_id", "lon", "lat", "chla_mg_m3", "sst_c",
  "sst_anomaly_c", "u10_m_s", "v10_m_s", "wind_speed_m_s"
)

panel <- readr::read_csv(
  PANEL_PATH,
  show_col_types = FALSE,
  progress = FALSE
)

missing_columns <- setdiff(required_columns, names(panel))
if (length(missing_columns) > 0) {
  stop("Kolom tidak ditemukan: ", paste(missing_columns, collapse = ", "))
}

panel <- panel %>%
  transmute(
    month = as.Date(month),
    grid_id = as.character(grid_id),
    lon = as.numeric(lon),
    lat = as.numeric(lat),
    chla_mg_m3 = as.numeric(chla_mg_m3),
    sst_c = as.numeric(sst_c),
    sst_anomaly_c = as.numeric(sst_anomaly_c),
    u10_m_s = as.numeric(u10_m_s),
    v10_m_s = as.numeric(v10_m_s),
    wind_speed_m_s = as.numeric(wind_speed_m_s)
  ) %>%
  arrange(month, grid_id) %>%
  mutate(
    chla_observed = is.finite(chla_mg_m3),
    log_chla = if_else(chla_mg_m3 > 0, log(chla_mg_m3), NA_real_),
    calendar_month = month(month),
    year = year(month)
  )

if (anyNA(panel$month)) stop("Kolom month tidak berhasil dibaca sebagai tanggal.")
if (anyDuplicated(panel[c("month", "grid_id")])) {
  stop("Ada kombinasi month dan grid_id yang duplikat.")
}

n_grid <- n_distinct(panel$grid_id)
n_month <- n_distinct(panel$month)

if (nrow(panel) != n_grid * n_month) {
  stop("Panel belum memiliki seluruh kombinasi grid dan bulan.")
}

data_overview <- tibble(
  ukuran_panel = nrow(panel),
  jumlah_grid = n_grid,
  jumlah_bulan = n_month,
  periode_awal = min(panel$month),
  periode_akhir = max(panel$month),
  chla_tersedia = mean(panel$chla_observed),
  sst_tersedia = mean(is.finite(panel$sst_c)),
  angin_tersedia = mean(is.finite(panel$u10_m_s) & is.finite(panel$v10_m_s))
)

knitr::kable(data_overview, digits = 3)
```

# Kelengkapan Data

```{r availability-summary}
monthly_summary <- panel %>%
  group_by(month) %>%
  summarise(
    n_grid = n(),
    n_chla = sum(chla_observed),
    availability = mean(chla_observed),
    chla_mean = mean(chla_mg_m3, na.rm = TRUE),
    chla_median = median(chla_mg_m3, na.rm = TRUE),
    sst_mean = mean(sst_c, na.rm = TRUE),
    wind_speed_mean = mean(wind_speed_m_s, na.rm = TRUE),
    .groups = "drop"
  )

grid_summary <- panel %>%
  group_by(grid_id) %>%
  summarise(
    lon = first(lon),
    lat = first(lat),
    n_month = n(),
    n_chla = sum(chla_observed),
    availability = mean(chla_observed),
    chla_mean = mean(chla_mg_m3, na.rm = TRUE),
    chla_median = median(chla_mg_m3, na.rm = TRUE),
    chla_sd = sd(chla_mg_m3, na.rm = TRUE),
    .groups = "drop"
  )

write_csv(monthly_summary, file.path(TABLE_DIR, "monthly_summary_v1.csv"))
write_csv(grid_summary, file.path(TABLE_DIR, "grid_summary_v1.csv"))

p_availability_time <- ggplot(monthly_summary, aes(month, availability)) +
  geom_line(linewidth = 0.45, colour = "#2C3E50") +
  scale_y_continuous(labels = percent_format(accuracy = 1), limits = c(0, 1)) +
  labs(x = NULL, y = "Chl-a tersedia")

p_availability_map <- ggplot(grid_summary, aes(lon, lat, fill = availability)) +
  geom_tile(width = GRID_STEP * 0.94, height = GRID_STEP * 0.94) +
  coord_equal() +
  scale_fill_viridis_c(labels = percent_format(accuracy = 1), limits = c(0, 1)) +
  labs(x = "Bujur", y = "Lintang", fill = "Tersedia")

p_availability_time / p_availability_map
```

```{r missingness-heatmap, fig.height=7}
grid_order <- grid_summary %>%
  arrange(lat, lon) %>%
  pull(grid_id)

panel %>%
  mutate(grid_plot = factor(grid_id, levels = grid_order)) %>%
  ggplot(aes(month, grid_plot, fill = chla_observed)) +
  geom_tile() +
  scale_fill_manual(values = c(`TRUE` = "#253494", `FALSE` = "#D7301F")) +
  labs(x = NULL, y = "Grid", fill = "Teramati") +
  theme(axis.text.y = element_blank(), axis.ticks.y = element_blank())
```

# Distribusi Klorofil-a

```{r target-distribution}
p_raw <- panel %>%
  filter(chla_mg_m3 > 0) %>%
  ggplot(aes(chla_mg_m3)) +
  geom_histogram(bins = 60, fill = "#3182BD", colour = "white") +
  labs(x = expression("Chl-a (mg "~m^{-3}*")"), y = "Frekuensi")

p_log <- panel %>%
  filter(is.finite(log_chla)) %>%
  ggplot(aes(log_chla)) +
  geom_histogram(bins = 60, fill = "#31A354", colour = "white") +
  labs(x = "log(Chl-a)", y = "Frekuensi")

p_raw + p_log
```

```{r target-outliers}
sample_skewness <- function(x) {
  x <- x[is.finite(x)]
  mean((x - mean(x))^3) / sd(x)^3
}

target_quantiles <- panel %>%
  summarise(
    minimum = min(chla_mg_m3, na.rm = TRUE),
    q01 = quantile(chla_mg_m3, 0.01, na.rm = TRUE),
    median = median(chla_mg_m3, na.rm = TRUE),
    q99 = quantile(chla_mg_m3, 0.99, na.rm = TRUE),
    maximum = max(chla_mg_m3, na.rm = TRUE),
    skew_raw = sample_skewness(chla_mg_m3),
    skew_log = sample_skewness(log_chla)
  )

knitr::kable(target_quantiles, digits = 4)
```

# Pola Temporal dan Musiman

```{r temporal-overview, fig.height=8}
p_chla_time <- ggplot(monthly_summary, aes(month, chla_median)) +
  geom_line(linewidth = 0.45, colour = "black") +
  labs(x = NULL, y = expression("Median Chl-a (mg "~m^{-3}*")"))

p_sst_time <- ggplot(monthly_summary, aes(month, sst_mean)) +
  geom_line(linewidth = 0.45, colour = "#D7301F") +
  labs(x = NULL, y = "Rata-rata SST (°C)")

p_wind_time <- ggplot(monthly_summary, aes(month, wind_speed_mean)) +
  geom_line(linewidth = 0.45, colour = "#2171B5") +
  labs(x = NULL, y = expression("Kecepatan angin (m "~s^{-1}*")"))

p_chla_time / p_sst_time / p_wind_time
```

```{r seasonal-cycle, fig.height=8}
seasonal_summary <- panel %>%
  group_by(calendar_month) %>%
  summarise(
    chla_median = median(chla_mg_m3, na.rm = TRUE),
    sst_mean = mean(sst_c, na.rm = TRUE),
    wind_speed_mean = mean(wind_speed_m_s, na.rm = TRUE),
    .groups = "drop"
  )

month_labels <- month.abb

p_chla_season <- ggplot(seasonal_summary, aes(calendar_month, chla_median)) +
  geom_line(linewidth = 0.6) +
  geom_point(size = 2) +
  scale_x_continuous(breaks = 1:12, labels = month_labels) +
  labs(x = NULL, y = expression("Median Chl-a (mg "~m^{-3}*")"))

p_sst_season <- ggplot(seasonal_summary, aes(calendar_month, sst_mean)) +
  geom_line(linewidth = 0.6, colour = "#D7301F") +
  geom_point(size = 2, colour = "#D7301F") +
  scale_x_continuous(breaks = 1:12, labels = month_labels) +
  labs(x = NULL, y = "Rata-rata SST (°C)")

p_wind_season <- ggplot(seasonal_summary, aes(calendar_month, wind_speed_mean)) +
  geom_line(linewidth = 0.6, colour = "#2171B5") +
  geom_point(size = 2, colour = "#2171B5") +
  scale_x_continuous(breaks = 1:12, labels = month_labels) +
  labs(x = "Bulan", y = expression("Kecepatan angin (m "~s^{-1}*")"))

p_chla_season / p_sst_season / p_wind_season
```

# Pola Spasial

```{r spatial-summary, fig.height=9}
grid_month_summary <- panel %>%
  group_by(grid_id, lon, lat, calendar_month) %>%
  summarise(chla_median = median(chla_mg_m3, na.rm = TRUE), .groups = "drop")

peak_month <- grid_month_summary %>%
  group_by(grid_id) %>%
  slice_max(chla_median, n = 1, with_ties = FALSE) %>%
  ungroup() %>%
  select(grid_id, peak_month = calendar_month)

grid_summary <- grid_summary %>%
  left_join(peak_month, by = "grid_id")

write_csv(grid_summary, file.path(TABLE_DIR, "grid_spatial_summary_v1.csv"))

p_spatial_mean <- ggplot(grid_summary, aes(lon, lat, fill = chla_mean)) +
  geom_tile(width = GRID_STEP * 0.94, height = GRID_STEP * 0.94) +
  coord_equal() +
  scale_fill_viridis_c(trans = "log10") +
  labs(x = "Bujur", y = "Lintang", fill = "Rata-rata\nChl-a")

p_spatial_sd <- ggplot(grid_summary, aes(lon, lat, fill = chla_sd)) +
  geom_tile(width = GRID_STEP * 0.94, height = GRID_STEP * 0.94) +
  coord_equal() +
  scale_fill_viridis_c(trans = "log10") +
  labs(x = "Bujur", y = "Lintang", fill = "SD Chl-a")

p_peak_month <- ggplot(grid_summary, aes(lon, lat, fill = peak_month)) +
  geom_tile(width = GRID_STEP * 0.94, height = GRID_STEP * 0.94) +
  coord_equal() +
  scale_fill_viridis_c(breaks = 1:12, labels = month_labels) +
  labs(x = "Bujur", y = "Lintang", fill = "Bulan puncak")

p_spatial_mean / p_spatial_sd / p_peak_month
```

# Seasonal Adjustment

```{r seasonal-adjustment}
climatology <- panel %>%
  filter(month <= TRAIN_END) %>%
  group_by(grid_id, calendar_month) %>%
  summarise(
    climatology_log_chla = mean(log_chla, na.rm = TRUE),
    climatology_u10 = mean(u10_m_s, na.rm = TRUE),
    climatology_v10 = mean(v10_m_s, na.rm = TRUE),
    climatology_wind_speed = mean(wind_speed_m_s, na.rm = TRUE),
    .groups = "drop"
  ) %>%
  mutate(
    across(
      starts_with("climatology_"),
      ~ if_else(is.nan(.x), NA_real_, .x)
    )
  )

panel <- panel %>%
  left_join(climatology, by = c("grid_id", "calendar_month")) %>%
  mutate(
    log_chla_anom = log_chla - climatology_log_chla,
    u10_anom = u10_m_s - climatology_u10,
    v10_anom = v10_m_s - climatology_v10,
    wind_speed_anom = wind_speed_m_s - climatology_wind_speed
  )

regional_anomaly <- panel %>%
  group_by(month) %>%
  summarise(
    median_log_chla_anom = median(log_chla_anom, na.rm = TRUE),
    .groups = "drop"
  )

ggplot(regional_anomaly, aes(month, median_log_chla_anom)) +
  geom_hline(yintercept = 0, colour = "grey60") +
  geom_line(linewidth = 0.45, colour = "#54278F") +
  labs(x = NULL, y = "Median anomali log Chl-a")
```

# Stasioneritas

```{r stationarity-tests}
fill_for_test <- function(x) {
  x <- zoo::na.approx(x, na.rm = FALSE, maxgap = 6)
  x <- zoo::na.locf(x, na.rm = FALSE)
  x <- zoo::na.locf(x, na.rm = FALSE, fromLast = TRUE)
  if (anyNA(x)) x[is.na(x)] <- median(x, na.rm = TRUE)
  x
}

stationarity <- panel %>%
  arrange(grid_id, month) %>%
  group_by(grid_id) %>%
  group_modify(~ {
    x <- fill_for_test(.x$log_chla_anom)
    adf_p <- tryCatch(
      suppressWarnings(tseries::adf.test(x)$p.value),
      error = function(e) NA_real_
    )
    kpss_p <- tryCatch(
      suppressWarnings(tseries::kpss.test(x, null = "Level")$p.value),
      error = function(e) NA_real_
    )
    tibble(adf_p = adf_p, kpss_p = kpss_p)
  }) %>%
  ungroup()

stationarity_summary <- stationarity %>%
  summarise(
    grid_adf_menolak_unit_root = mean(adf_p < 0.05, na.rm = TRUE),
    grid_kpss_tidak_menolak_stasioner = mean(kpss_p >= 0.05, na.rm = TRUE)
  )

write_csv(stationarity, file.path(TABLE_DIR, "stationarity_by_grid_v1.csv"))
knitr::kable(stationarity_summary, digits = 3)
```

# Matriks Bobot Spasial

```{r spatial-weights}
coordinates <- panel %>%
  distinct(grid_id, lon, lat) %>%
  arrange(grid_id)

dx <- abs(outer(coordinates$lon, coordinates$lon, "-"))
dy <- abs(outer(coordinates$lat, coordinates$lat, "-"))
tolerance <- 1e-8

adjacency <- (
  (abs(dx - GRID_STEP) < tolerance & dy < tolerance) |
    (abs(dy - GRID_STEP) < tolerance & dx < tolerance)
) * 1

diag(adjacency) <- 0
rownames(adjacency) <- coordinates$grid_id
colnames(adjacency) <- coordinates$grid_id

neighbor_count <- rowSums(adjacency)
W <- adjacency
has_neighbor <- neighbor_count > 0
W[has_neighbor, ] <- W[has_neighbor, , drop = FALSE] / neighbor_count[has_neighbor]

grid_graph <- igraph::graph_from_adjacency_matrix(
  adjacency,
  mode = "undirected",
  diag = FALSE
)
graph_components <- igraph::components(grid_graph)

weight_summary <- tibble(
  jumlah_grid = nrow(coordinates),
  jumlah_hubungan = sum(adjacency) / 2,
  minimum_tetangga = min(neighbor_count),
  median_tetangga = median(neighbor_count),
  maksimum_tetangga = max(neighbor_count),
  grid_tanpa_tetangga = sum(neighbor_count == 0),
  komponen_terpisah = graph_components$no
)

weight_table <- as.data.frame(W) %>%
  tibble::rownames_to_column("grid_id")

write_csv(weight_table, file.path(TABLE_DIR, "spatial_weight_rook_v1.csv"))
knitr::kable(weight_summary)
```

```{r spatial-network, fig.height=7}
edge_index <- which(upper.tri(adjacency) & adjacency == 1, arr.ind = TRUE)

edge_data <- tibble(
  lon = coordinates$lon[edge_index[, 1]],
  lat = coordinates$lat[edge_index[, 1]],
  lon_end = coordinates$lon[edge_index[, 2]],
  lat_end = coordinates$lat[edge_index[, 2]]
)

coordinate_plot <- coordinates %>%
  mutate(
    neighbor_count = neighbor_count,
    component = factor(graph_components$membership)
  )

ggplot() +
  geom_segment(
    data = edge_data,
    aes(lon, lat, xend = lon_end, yend = lat_end),
    linewidth = 0.25,
    colour = "grey65"
  ) +
  geom_point(
    data = coordinate_plot,
    aes(lon, lat, colour = component, size = neighbor_count)
  ) +
  coord_equal() +
  labs(x = "Bujur", y = "Lintang", colour = "Komponen", size = "Tetangga")
```

# Spatial Lag

```{r spatial-lag}
wide_anomaly <- panel %>%
  select(month, grid_id, log_chla_anom) %>%
  pivot_wider(names_from = grid_id, values_from = log_chla_anom) %>%
  arrange(month)

anomaly_matrix <- wide_anomaly %>%
  select(all_of(coordinates$grid_id)) %>%
  as.matrix()

observed_matrix <- is.finite(anomaly_matrix) * 1
anomaly_zero <- anomaly_matrix
anomaly_zero[!is.finite(anomaly_zero)] <- 0

spatial_numerator <- anomaly_zero %*% t(W)
spatial_denominator <- observed_matrix %*% t(W)
spatial_lag_matrix <- spatial_numerator / spatial_denominator
spatial_lag_matrix[spatial_denominator == 0] <- NA_real_

spatial_lag_long <- as_tibble(spatial_lag_matrix) %>%
  mutate(month = wide_anomaly$month, .before = 1) %>%
  pivot_longer(
    -month,
    names_to = "grid_id",
    values_to = "w_log_chla_anom"
  )

panel <- panel %>%
  left_join(spatial_lag_long, by = c("month", "grid_id")) %>%
  arrange(grid_id, month) %>%
  group_by(grid_id) %>%
  mutate(
    own_lag1 = lag(log_chla_anom, 1),
    own_lag2 = lag(log_chla_anom, 2),
    own_lag12 = lag(log_chla_anom, 12),
    spatial_lag1 = lag(w_log_chla_anom, 1)
  ) %>%
  ungroup()
```

# Moran's I Bulanan

```{r moran-functions}
moran_one <- function(data, value, nsim = NSIM_MORAN) {
  x <- data[[value]][match(coordinates$grid_id, data$grid_id)]
  keep <- is.finite(x)
  adjacency_sub <- adjacency[keep, keep, drop = FALSE]

  if (sum(keep) < 10 || sum(adjacency_sub) == 0) {
    return(tibble(moran_i = NA_real_, p_value = NA_real_, n = sum(keep)))
  }

  listw_sub <- spdep::mat2listw(
    adjacency_sub,
    row.names = coordinates$grid_id[keep],
    style = "W",
    zero.policy = TRUE
  )

  test <- spdep::moran.mc(
    x[keep],
    listw = listw_sub,
    nsim = nsim,
    zero.policy = TRUE,
    alternative = "greater"
  )

  tibble(
    moran_i = unname(test$statistic),
    p_value = test$p.value,
    n = sum(keep)
  )
}
```

```{r monthly-moran, fig.height=7}
set.seed(20260918)

moran_raw <- panel %>%
  group_by(month) %>%
  group_modify(~ moran_one(.x, "log_chla")) %>%
  ungroup() %>%
  mutate(series = "Log Chl-a")

moran_anomaly <- panel %>%
  group_by(month) %>%
  group_modify(~ moran_one(.x, "log_chla_anom")) %>%
  ungroup() %>%
  mutate(series = "Anomali log Chl-a")

moran_monthly <- bind_rows(moran_raw, moran_anomaly)

moran_summary <- moran_monthly %>%
  group_by(series) %>%
  summarise(
    median_moran_i = median(moran_i, na.rm = TRUE),
    q25 = quantile(moran_i, 0.25, na.rm = TRUE),
    q75 = quantile(moran_i, 0.75, na.rm = TRUE),
    proporsi_positif = mean(moran_i > 0, na.rm = TRUE),
    proporsi_positif_signifikan = mean(moran_i > 0 & p_value < 0.05, na.rm = TRUE),
    .groups = "drop"
  )

write_csv(moran_monthly, file.path(TABLE_DIR, "monthly_moran_v1.csv"))
write_csv(moran_summary, file.path(TABLE_DIR, "moran_summary_v1.csv"))

ggplot(moran_monthly, aes(month, moran_i, colour = series)) +
  geom_hline(yintercept = 0, colour = "grey60") +
  geom_line(linewidth = 0.45) +
  facet_wrap(~ series, ncol = 1, scales = "free_y") +
  labs(x = NULL, y = "Moran's I", colour = NULL) +
  theme(legend.position = "none")
```

```{r moran-summary-table}
knitr::kable(moran_summary, digits = 3)
```

# Korelasi Antargrid

```{r pairwise-spatial-correlation, fig.height=7}
correlation_matrix <- cor(anomaly_matrix, use = "pairwise.complete.obs")
distance_matrix <- sqrt(dx^2 + dy^2)
pair_index <- which(upper.tri(correlation_matrix), arr.ind = TRUE)

pairwise_correlation <- tibble(
  grid_1 = coordinates$grid_id[pair_index[, 1]],
  grid_2 = coordinates$grid_id[pair_index[, 2]],
  distance_degree = distance_matrix[pair_index],
  neighbor = adjacency[pair_index] == 1,
  correlation = correlation_matrix[pair_index]
) %>%
  filter(is.finite(correlation)) %>%
  mutate(
    distance_group = cut(
      distance_degree,
      breaks = c(0, 0.26, 0.51, 0.76, 1.01, 1.51, Inf),
      include.lowest = TRUE
    )
  )

write_csv(
  pairwise_correlation,
  file.path(TABLE_DIR, "pairwise_grid_correlation_v1.csv")
)

p_neighbor_correlation <- ggplot(
  pairwise_correlation,
  aes(factor(neighbor, labels = c("Bukan tetangga", "Tetangga")), correlation)
) +
  geom_boxplot(outlier.alpha = 0.15) +
  labs(x = NULL, y = "Korelasi anomali log Chl-a")

p_distance_correlation <- ggplot(
  pairwise_correlation,
  aes(distance_group, correlation)
) +
  geom_boxplot(outlier.alpha = 0.1) +
  labs(x = "Jarak antarpusat grid (derajat)", y = "Korelasi anomali log Chl-a") +
  theme(axis.text.x = element_text(angle = 35, hjust = 1))

p_neighbor_correlation / p_distance_correlation
```

# Autokorelasi Temporal

```{r temporal-acf, fig.height=6}
temporal_acf <- panel %>%
  arrange(grid_id, month) %>%
  group_by(grid_id) %>%
  group_modify(~ {
    x <- .x$log_chla_anom
    tibble(
      lag = 1:24,
      acf = map_dbl(
        1:24,
        ~ cor(x, dplyr::lag(x, .x), use = "pairwise.complete.obs")
      )
    )
  }) %>%
  ungroup()

acf_summary <- temporal_acf %>%
  group_by(lag) %>%
  summarise(
    median_acf = median(acf, na.rm = TRUE),
    q25 = quantile(acf, 0.25, na.rm = TRUE),
    q75 = quantile(acf, 0.75, na.rm = TRUE),
    .groups = "drop"
  )

write_csv(acf_summary, file.path(TABLE_DIR, "temporal_acf_summary_v1.csv"))

ggplot(acf_summary, aes(lag, median_acf)) +
  geom_hline(yintercept = 0, colour = "grey60") +
  geom_ribbon(aes(ymin = q25, ymax = q75), fill = "#9ECAE1", alpha = 0.6) +
  geom_line(colour = "#08519C", linewidth = 0.7) +
  geom_point(colour = "#08519C", size = 1.4) +
  scale_x_continuous(breaks = seq(1, 24, 2)) +
  labs(x = "Lag bulan", y = "ACF median antargrid")
```

```{r temporal-vs-spatial-lag, fig.height=6}
lag_correlation_grid <- panel %>%
  group_by(grid_id) %>%
  summarise(
    lon = first(lon),
    lat = first(lat),
    own_lag1_correlation = cor(
      log_chla_anom,
      own_lag1,
      use = "pairwise.complete.obs"
    ),
    spatial_lag1_correlation = cor(
      log_chla_anom,
      spatial_lag1,
      use = "pairwise.complete.obs"
    ),
    .groups = "drop"
  )

write_csv(
  lag_correlation_grid,
  file.path(TABLE_DIR, "lag_correlation_by_grid_v1.csv")
)

p_own_lag <- ggplot(
  lag_correlation_grid,
  aes(lon, lat, fill = own_lag1_correlation)
) +
  geom_tile(width = GRID_STEP * 0.94, height = GRID_STEP * 0.94) +
  coord_equal() +
  scale_fill_gradient2(limits = c(-1, 1), low = "#B2182B", mid = "white", high = "#2166AC") +
  labs(x = "Bujur", y = "Lintang", fill = "Korelasi", title = "Lag temporal")

p_spatial_lag <- ggplot(
  lag_correlation_grid,
  aes(lon, lat, fill = spatial_lag1_correlation)
) +
  geom_tile(width = GRID_STEP * 0.94, height = GRID_STEP * 0.94) +
  coord_equal() +
  scale_fill_gradient2(limits = c(-1, 1), low = "#B2182B", mid = "white", high = "#2166AC") +
  labs(x = "Bujur", y = "Lintang", fill = "Korelasi", title = "Lag spasial")

p_own_lag + p_spatial_lag
```

# Hubungan Prediktor dengan Target Masa Depan

```{r exogenous-lag-correlation}
predictor_names <- c("sst_anomaly_c", "u10_anom", "v10_anom")

future_correlation <- map_dfr(1:3, function(h) {
  horizon_data <- panel %>%
    arrange(grid_id, month) %>%
    group_by(grid_id) %>%
    mutate(target = lead(log_chla_anom, h)) %>%
    ungroup()

  map_dfr(predictor_names, function(predictor) {
    horizon_data %>%
      group_by(grid_id) %>%
      summarise(
        correlation = cor(
          target,
          .data[[predictor]],
          use = "pairwise.complete.obs"
        ),
        .groups = "drop"
      ) %>%
      summarise(
        median_correlation = median(correlation, na.rm = TRUE),
        q25 = quantile(correlation, 0.25, na.rm = TRUE),
        q75 = quantile(correlation, 0.75, na.rm = TRUE)
      ) %>%
      mutate(horizon = h, predictor = predictor, .before = 1)
  })
})

write_csv(
  future_correlation,
  file.path(TABLE_DIR, "future_predictor_correlation_v1.csv")
)

knitr::kable(future_correlation, digits = 3)
```

# Screening ARX dan Spatial Lag

```{r screening-functions}
score_predictions <- function(observed, predicted) {
  valid <- is.finite(observed) & is.finite(predicted)
  tibble(
    n = sum(valid),
    rmse = sqrt(mean((observed[valid] - predicted[valid])^2)),
    mae = mean(abs(observed[valid] - predicted[valid]))
  )
}

build_horizon_data <- function(h) {
  panel %>%
    arrange(grid_id, month) %>%
    group_by(grid_id) %>%
    mutate(
      target = lead(log_chla_anom, h),
      target_month = lead(month, h)
    ) %>%
    ungroup() %>%
    transmute(
      origin_month = month,
      target_month,
      grid_id,
      target,
      y_t = log_chla_anom,
      y_lag1 = own_lag1,
      y_lag12 = own_lag12,
      w_y_t = w_log_chla_anom,
      sst_t = sst_anomaly_c,
      u10_t = u10_anom,
      v10_t = v10_anom
    )
}

screen_horizon <- function(h) {
  model_data <- build_horizon_data(h) %>%
    filter(
      complete.cases(
        target, y_t, y_lag1, y_lag12, w_y_t,
        sst_t, u10_t, v10_t
      )
    )

  train_data <- model_data %>%
    filter(target_month <= TRAIN_END)

  validation_data <- model_data %>%
    filter(
      target_month >= VALIDATION_START,
      target_month <= VALIDATION_END
    )

  arx_model <- lm(
    target ~ y_t + y_lag1 + y_lag12 + sst_t + u10_t + v10_t + factor(grid_id),
    data = train_data
  )

  spatial_model <- lm(
    target ~ y_t + y_lag1 + y_lag12 + w_y_t + sst_t + u10_t + v10_t + factor(grid_id),
    data = train_data
  )

  validation_data <- validation_data %>%
    mutate(
      prediction_arx = predict(arx_model, newdata = validation_data),
      prediction_spatial = predict(spatial_model, newdata = validation_data)
    )

  metrics <- bind_rows(
    score_predictions(validation_data$target, validation_data$prediction_arx) %>%
      mutate(model = "ARX", .before = 1),
    score_predictions(validation_data$target, validation_data$prediction_spatial) %>%
      mutate(model = "ARX_spatial", .before = 1)
  ) %>%
    mutate(horizon = h, .before = 1)

  predictions <- bind_rows(
    validation_data %>%
      transmute(
        horizon = h,
        target_month,
        grid_id,
        model = "ARX",
        residual = target - prediction_arx
      ),
    validation_data %>%
      transmute(
        horizon = h,
        target_month,
        grid_id,
        model = "ARX_spatial",
        residual = target - prediction_spatial
      )
  )

  spatial_coefficient <- broom::tidy(spatial_model) %>%
    filter(term == "w_y_t") %>%
    transmute(
      horizon = h,
      estimate,
      std_error = std.error,
      statistic,
      p_value = p.value
    )

  list(
    metrics = metrics,
    predictions = predictions,
    spatial_coefficient = spatial_coefficient
  )
}
```

```{r screening-models}
screening_results <- map(1:3, screen_horizon)

screening_metrics <- map_dfr(screening_results, "metrics")
screening_predictions <- map_dfr(screening_results, "predictions")
spatial_coefficients <- map_dfr(screening_results, "spatial_coefficient")

screening_comparison <- screening_metrics %>%
  select(horizon, model, rmse, mae) %>%
  pivot_wider(names_from = model, values_from = c(rmse, mae)) %>%
  mutate(
    rmse_gain_percent = 100 * (rmse_ARX - rmse_ARX_spatial) / rmse_ARX,
    mae_gain_percent = 100 * (mae_ARX - mae_ARX_spatial) / mae_ARX
  )

write_csv(screening_metrics, file.path(TABLE_DIR, "screening_metrics_v1.csv"))
write_csv(spatial_coefficients, file.path(TABLE_DIR, "spatial_coefficients_v1.csv"))

knitr::kable(screening_comparison, digits = 4)
```

# Moran's I Residual Validasi

```{r residual-moran}
set.seed(20260918)

residual_moran <- screening_predictions %>%
  group_by(horizon, model, target_month) %>%
  group_modify(~ moran_one(.x, "residual", nsim = 199)) %>%
  ungroup()

residual_moran_summary <- residual_moran %>%
  group_by(horizon, model) %>%
  summarise(
    median_moran_i = median(moran_i, na.rm = TRUE),
    proporsi_positif_signifikan = mean(
      moran_i > 0 & p_value < 0.05,
      na.rm = TRUE
    ),
    .groups = "drop"
  )

residual_comparison <- residual_moran_summary %>%
  pivot_wider(
    names_from = model,
    values_from = c(median_moran_i, proporsi_positif_signifikan)
  )

write_csv(residual_moran, file.path(TABLE_DIR, "validation_residual_moran_v1.csv"))
write_csv(
  residual_moran_summary,
  file.path(TABLE_DIR, "validation_residual_moran_summary_v1.csv")
)

knitr::kable(residual_comparison, digits = 3)
```

```{r residual-moran-plot, fig.height=7}
ggplot(residual_moran, aes(target_month, moran_i, colour = model)) +
  geom_hline(yintercept = 0, colour = "grey60") +
  geom_line(linewidth = 0.5) +
  facet_wrap(~ horizon, ncol = 1, scales = "free_y") +
  labs(x = NULL, y = "Moran's I residual", colour = "Model")
```

# Keputusan Awal

```{r preliminary-decision}
decision_table <- screening_comparison %>%
  left_join(residual_comparison, by = "horizon") %>%
  mutate(
    spatial_lag_menurunkan_galat =
      rmse_gain_percent > 0 & mae_gain_percent > 0,
    spatial_lag_menurunkan_moran_residual =
      median_moran_i_ARX_spatial < median_moran_i_ARX,
    keputusan = case_when(
      spatial_lag_menurunkan_galat & spatial_lag_menurunkan_moran_residual ~
        "GSTARX layak diuji lebih lanjut",
      !spatial_lag_menurunkan_galat & !spatial_lag_menurunkan_moran_residual ~
        "Tidak ada dukungan untuk GSTARX",
      TRUE ~ "Bukti masih campuran"
    )
  )

write_csv(decision_table, file.path(TABLE_DIR, "gstarx_preliminary_decision_v1.csv"))
knitr::kable(decision_table, digits = 4)
```

GSTARX diteruskan jika anomali log Chl-a memiliki autokorelasi spasial yang konsisten, spatial lag memperbaiki galat validasi pada sebagian besar horizon, dan Moran's I residual berkurang setelah spatial lag ditambahkan. Jika ketiga bukti tersebut tidak muncul, model temporal tanpa komponen spasial lebih sesuai.
